【裁判字號】    96,重訴,30
【裁判日期】    970731
【裁判案由】    返還土地等
【裁判全文】
臺灣臺南地方法院民事判決              96年度重訴字第30號
原      告  王是作即祭祀公業王紹堂管理人
訴訟代理人  施煜培律師
            施承典律師
被      告  財團法人嘉南藥理科技大學
法定代理人  乙○○
訴訟代理人  何冠慧律師
            蔡文斌律師
            王建強律師
            李育禹律師
被      告  財政部國有財產局
法定代理人  戊○○
訴訟代理人  己○○
            王文文
被      告  台灣省嘉南農田水利會
法定代理人  丁○○
訴訟代理人  甲○○
上列當事人間請求返還土地等事件，本院於民國97年7月17日言
詞辯論終結，判決如下：
    主  文
原告之訴駁回。
訴訟費用由原告負擔。
    事實及理由
一、按訴狀送達後，原告不得將原訴變更或追加他訴。但經被告
    同意者，不在此限，民事訴訟法第255條第1項第1款定有明
    文。本件原告原對被告財團法人嘉南藥理科技大學（以下簡
    稱被告嘉南大學）提起本件訴訟，聲明：「(一)被告應將原告
    所有坐落台南縣仁德鄉○路○段1057、1058地號土地回復原
    狀（舖設之步道、草皮、竹木等地上物移除），將土地返還
    原告。(二)確認原告就被告所有坐落台南縣仁德鄉○路○段83
    0號土地如附圖紅色部分所示土地（詳細位置與面積以實測
    為準）有通行權存在。(三)前項土地被告不得圍堵、破壞及為
    其他有妨害原告通行之行為。」繼於本院審理中，追加被告
    財政部國有財產局（以下簡稱被告國有財產局）及被告台灣
    省嘉南農田水利會（以下簡稱被告嘉南農田水利會），並變
    更聲明為請求判決：「(一)被告嘉南大學應將原告所有坐落台
    南縣仁德鄉○路○段1057、1058地號土地上如附圖（一）A
    、B、C、D部分斜線所示、面積共1087平方公尺之水泥地移
    除，將同段1057地號如附圖（一）E部分斜線所示、面積413
    平方公尺土地上之樹木、景觀石塊移除，將土地回復原狀返
    還原告。(二)確認原告就被告嘉南大學所有坐落台南縣仁德鄉
    ○路○段1021地號土地如附圖（二）斜線所示面積13平方公
    尺，1023地號土地如附圖（二）斜線所示面積354平方公尺
    ，1022地號土地如附圖（二）斜線所示面積397平方公尺，1
    030-1地號土地如附圖（二）斜線所示面積33平方公尺，105
    5地號土地如附圖（二）斜線所示面積403平方公尺，就被告
    國有財產局所管理坐落同段982-3地號土地如附圖（二）所
    示面積22平方公尺，就被告嘉南農田水利會所有坐落同段10
    69-2地號土地如附圖（二）斜線所示面積85平方公尺，有通
    行權存在。(三)前項土地被告等不得圍堵、破壞及為其他有妨
    害原告通行之行為。」，而被告嘉南大學、被告國有財產局
    、被告嘉南農田水利會對原告訴之追加及變更均為同意，是
    原告所為訴之變更，應予准許，合先敘明。
二、原告起訴主張：
  (一)坐落台南縣仁德鄉○路○段1057、1058地號土地（以下簡稱
    系爭2筆土地），為原告所有，有土地登記謄本可據。因系
    爭2筆土地全部位於被告嘉南大學校園之內，被告嘉南大學
    於系爭2筆土地上舖設有步道、草皮、竹木等地上物，做為
    其校園使用，然被告嘉南大學為無權占有。被告嘉南大學雖
    迭次表示有意購買系爭2筆土地，惟價金卻與原告要求者相
    距甚遠，原告多次函催被告嘉南大學，如不能與原告達成買
    賣協議，被告應即將土地回復原狀，返還原告。詎被告迄今
    既未能與原告達成買賣協議，亦拒不返還土地，為此爰依所
    有物返還請求權之法律關係，請求被告應將土地回復原狀返
    還原告。又系爭2筆土地為袋地，欲與公路聯絡，被告嘉南
    大學返還系爭2筆土地後，原告有必要確認通行權，並請求
    被告嘉南大學、被告國有財產局及被告嘉南農田水利會不得
    為妨害原告通行之行為。
  (二)並聲明：1.被告嘉南大學應將原告所有坐落台南縣仁德鄉○
    路○段1057、1058地號土地上如附圖（一）A、B、C、D部分
    斜線所示、面積共1087平方公尺之水泥地移除，將同段1057
    地號如附圖（一）E部分斜線所示、面積413平方公尺土地上
    之樹木、景觀石塊移除，將土地回復原狀返還原告。2.確認
    原告就被告嘉南大學所有坐落台南縣仁德鄉○路○段1021地
    號土地如附圖（二）斜線所示面積13平方公尺，1023地號土
    地如附圖（二）斜線所示面積354平方公尺，1022地號土地
    如附圖（二）斜線所示面積397平方公尺，1030-1地號土地
    如附圖（二）斜線所示面積33平方公尺，1055地號土地如附
    圖（二）斜線所示面積403平方公尺，就被告國有財產局所
    管理坐落同段982-3地號土地如附圖（二）所示面積22平方
    公尺，就被告嘉南農田水利會所有坐落同段1069-2地號土地
    如附圖（二）斜線所示面積85平方公尺，有通行權存在。3.
    前項土地被告等不得圍堵、破壞及為其他有妨害原告通行之
    行為。
三、被告則以：
  (一)被告嘉南大學部分：
    1.本件系爭2筆土地為被告自57年起，即向原告之派下員王
      文理（實際管理人）承租使用，最近一次之租約於93年5
      月1日訂立，原告雖否認該租賃契約對其不生效力，惟原
      告自8年至93年選出王是作為管理人之期間，未有任何代
      表人，足以代表祭祀公業管理派下財產，該長達85年之期
      間，派下財產均由派下員自行管理，此亦經被告於96年11
      月8日自認：「關於公業的財產有可能由當下之派下員自
      行使用，期間有也輪流使用」在案，足證原告在管理人懸
      空期間，關於派下財產之管理係採取「分散管理模式」也
      唯有如此解釋，才能維護交易安全。復觀證人丙○○於97
      年1月31日證述：「當時我到王批的家，但王批有經亡故
      了，當時他們家有他媳婦及兒子在。．．．當時是學校有
      意願向他們購買土地，他們告訴我系爭土地是由王文理接
      辦負責。」等語，足見系爭土地之使用情況，身為王批兒
      子的派下員知情但未反對，該期間亦未有任何派下員出面
      依民法第821條之規定訴請被告返還，足證原告於管理人
      懸空之期間，認知派下財產由派下員自行管理而無異議，
      依民法第169條規定，本件原告應表見代理而負授權人責
      任。
    2.且該租賃契約第三條記載：「租賃期間：自民國93年5月1
      日起至產權釐清時新契約訂定前」等語，足認本件契約並
      未定有明確之期限，而兩造迄今亦未訂立新約，是該契約
      仍然有效，被告自有權使用系爭土地。
    3.另按權利之行使，不得違反公共利益，或以損害他人為主
      要之目的，民法第148條第1項明定。復按權利之行使，是
      否以損害他人為主要目的，應就權利人就權利行使所能取
      得之利益，與他人及國家社會因其權利行使所受之損失，
      比較衡量定之，倘其權利之行使，自己所得利益極少，而
      他人及國家社會所受之損失甚大者，非不得視為以損害他
      人為主要目的，此乃權利社會化之基本內涵所必然之解釋
      ，最高法院71年台上字第737號判例可資參照。經查：系
      爭2筆土地已經都市計劃編訂為學校用地，並於69年1月12
      日即發佈實施，依法令既不得違反分區使用，原告若收回
      ，亦不得作其他用途，所得利益極少，然如被告嘉南大學
      未能使用系爭2筆土地，校園之實用性將遭破壞，且校園
      內有地主可自由出入，學生之安全亦有疑慮，是原告訴請
      返還系爭2筆土地，實為損人不利己之行為。綜上，被告
      有使用系爭土地之正當權源，原告之請求為無理由。
    4.並聲明：(1)原告之訴及假執行之聲請均駁回。(2)如受不利
      之判決，准供擔保免為假執行。
  (二)被告國有財產局則以：原告應可通行被告嘉南大學大門之通
    行道路，而無通行台南縣仁德鄉○路○段982-3地號土地之
    必要。
  (三)被告嘉南農田水利會則以：台南縣仁德鄉○路○段1069-2地
    號土地先前已同意被告嘉南大學通行使用，故亦同意原告通
    行，惟不得損及被告嘉南大學之權益。
三、得心證之理由
    本件原告主張系爭2筆土地為其所有，而原告祭祀公業王紹
    堂於93年8月25日推選王是作為祭祀公業王紹堂管理人後，
    並未與被告嘉南大學訂立租賃契約，惟被告嘉南大學於系爭
    2筆土地上舖設有步道、草皮、竹木等地上物，做為其校園
    使用之事實，業據原告提出土地登記謄本、原告派下員名冊
    、原告第一次派下員大會會議記錄、台南縣仁鎮德鄉公所93
    年11月22日所民字第0930020884號函為證，復經本院於96年
    4月11日會同臺南縣歸仁地政事務所測量人員履勘現場屬實
    ，並製有勘驗測量筆錄、航照圖、土地複丈成果圖等件在卷
    可按，且為被告嘉南大學所不爭執，堪認原告此部分之主張
    為真實。又原告主張被告嘉南大學無權占有系爭2筆土地，
    自應返還被告嘉南大學予原告，又系爭2筆土地為袋地，欲
    與公路聯絡，須通行被告嘉南大學、被告國有財產局、被告
    嘉南農田水利會如附圖所示之土地等情，惟為被告等否認，
    並以前揭情詞置辯，是本件應審究者厥為：(一)被告嘉南大學
    是否有權占用系爭2筆土地？(二)原告請求被告嘉南大學返還
    系爭2筆土地，是否有違反民法第148條第1項之規定？原告
    有無通行附圖（二）所示土地之必要？
  (二)被告嘉南大學是否有權占用系爭2筆土地？
    1.按解釋契約，固須探求當事人立約時之真意，不能拘泥於
      契約之文字，但契約文字業已表示當事人真意，無須別事
      探求者，即不得反捨契約文字而更為曲解。又解釋當事人
      所立書據之真意，以當時之事實及其他一切證據資料為其
      判斷之標準，不能拘泥字面或截取書據中一二語，任意推
      解致失真意（最高法院17年上字第1118號、19年上字第28
      號判例參照）。次按法院依自由心證判斷事實之真偽，不
      得違背論理及經驗法則，民事訴訟法第222條第3項定有明
      文。所謂論理法則，係指依立法意旨或法規之社會機能就
      法律事實所為價值判斷之法則而言。所謂經驗法則，係指
      由社會生活累積的經驗歸納所得之法則而言；凡日常生活
      所得之通常經驗及基於專門知識所得之特別經驗均屬之（
      最高法院91年度台上字第16 13號判決參照）。
    2.本件被告嘉南大學抗辯稱，依原告之派下員王建一、王博
      生、王勝弘與被告嘉南大學於93年5月1日簽立之私有耕地
      租約書（以下簡稱系爭租賃契約）第3條記載：「租賃期
      間：自民國93年5月1日起至產權釐清時新契約訂定前」等
      情，而原告迄今未與被告嘉南大學另訂新約，是該契約仍
      然有效，被告嘉南大學為有權使用系爭土地等語，並提出
      系爭租賃契約書為證，惟為原告否認。經查，系爭2筆土
      地為公業王紹堂所有；而被告嘉南大學與訴外人王建一、
      王博生、王勝弘簽立之系爭租賃契約時，祭祀公業王紹堂
      當時進行派下員公告，並擬推選祭祀公業王紹堂之管理人
      之事實，為兩造所不爭執。故就系爭2筆土地之產權歸屬
      祭祀公業王紹堂所有並無疑異，惟就系爭2筆土地將由何
      人管理處分，尚須經祭祀公業王紹堂推選出管理人始得確
      定，是依當時祭祀公業王紹堂清查派下員及財產，並擬推
      舉管理人之情觀之，兩造締結系爭租賃契約時當事人之真
      意，就系爭2筆土地租賃期間，應係於祭祀公業王紹堂推
      舉出管理人，確定系爭2筆土地之管理人斯時系爭租賃契
      約之租賃期間即為屆滿終止，被告嘉南大學若欲繼續承租
      系爭2筆土地，則須另與祭祀公業王紹堂推選之管理人另
      行簽立租賃契約，方符合被告嘉南大學與訴外人王建一、
      王博生、王勝弘締約時之真意。再者，民法上之債權契約
      ，除法律有特別規定外，僅於特定人間發生法律上之效力
      （最高法院86年度台上字第2098號判決意旨參照）。本件
      系爭租賃契約之當事人為訴外人王建一、王博生、王勝弘
      與被告嘉南大學，基於債之相對性原則，原告自不受系爭
      租賃契約之拘束，且無與被告嘉南大學另訂新租約之義務
      ，被告嘉南大學抗辯有權占用系爭2筆土地，自屬無據。
      是以，被告嘉南大學無權占用系爭2筆土地，洵堪認定。
  (二)原告請求被告嘉南大學返還系爭2筆土地，是否有違反民法
    第148條第1項之規定？原告有無通行附圖（二）所示土地之
    必要？
    1.按人民之財產權與受教育之權利，雖同受憲法之保障，惟
      仍不得妨礙社會秩序之維持及公共利益之增進，此觀諸憲
      法第15條、第21條、第23條規定甚明。基此，民法第148
      條規定「權利之行使，不得違反公共利益，或以損害他人
      為主要目的。行使權利，履行義務，應依誠實及信用方法
      」，即為斯旨之彰顯。而權利之行使，是否以損害他人為
      主要目的，應就權利人因權利之行使所能取得之利益，與
      他人及國家社會因權利行使所受之損失，比較衡量以定之
      ，倘其權利之行使，自己所得利益極少而他人及國家社會
      所受之損失甚大者，非不得視為以損害他人為主要目的，
      此乃權利社會化之基本內涵所必然之解釋（最高法院71年
      台上字第737號判例）。
    2.經查，系爭2筆土地早於57年，即分別由原告之派下員王
      文雄、王建一、王博生、王勝弘等人持續出租予被告嘉南
      大學使用，此有被告嘉南大學提出之私有耕地租約書9份
      （詳見本院卷第38頁至第50頁）在卷可參。又系爭2筆土
      地原告原同意出售予被告嘉南大學，而被告嘉南大學為保
      有校地之完整性，以利校務發展，亦經校務會議、董事會
      議同意後，編列購置系爭2筆土地之預算，惟依私立學校
      法第49條、第3條規定，被告嘉南大學向原告購置系爭2筆
      土地不動產，應報請法人主管機關即教育部核准後始得辦
      理之。然教育部就被告嘉南大學與原告間購置系爭2筆土
      地之價款，於95年3月16日以台技（二）字第0950033847
      號函示被告嘉南大學：「有關購置該二筆土地價款部分，
      請貴校依所附估價報告書之合理價格與地主進行洽談購置
      事宜後再議。」等情，此亦有被告嘉南大學提出教育部上
      開函文（詳見本院卷第62頁）在卷可按。再者，承前所述
      ，系爭2筆土地自57年即由原告之派下員出租予被告嘉南
      大學供校地使，原告之管理人受推選為管理人時亦知悉系
      爭2筆土地使用現況，嗣於雙方買賣價金未能達成合意後
      ，始起訴主張所有權而請求被告嘉南大學拆除附圖（一）
      所示地上物，並將系爭土地返還原告之事實，亦為原告所
      不爭執。
    3.次查，系爭2筆土地業於69年1月12日發布之都市計畫編列
      為學校用地，此有被告嘉南大學提出土地使用分區證明書
      （詳見本院卷第73頁）在卷可稽，依都市計劃法第6條之
      規定，直轄市及縣（市）（局）政府對於都市計畫範圍內
      之土地，得限制其使用人為妨礙都市計畫之使用，故被告
      嘉南大學縱將其占有系爭2筆土地如附圖（一）所示之建
      拆除，並將系爭2筆土地返還原告，且將被告嘉南大學、
      被告國有財產局、被告嘉南農田水利會所有如附圖（二）
      所示之土地供原告通行使用，原告依上開都市計畫法之規
      定亦不能建屋或作其他用途。再查，系爭2筆土地上雖僅
      有被告嘉南大學草皮等景觀物，而無教室等建物坐落其上
      ，惟系爭2筆土地為被告嘉南大學之體育館、教學暨研究
      大樓、圖書館、國際會議中心匯集之通道，若將系爭2筆
      土地如附圖（一）所示之景觀物拆除交還予原告，將切斷
      被告嘉南大學南北向各樓教室之間交通，對於被告嘉南大
      學教育活動之正常推展，妨害至鉅。準此，權衡原告與被
      告嘉南大學間之損益比例，原告所得之利益實遠低於被告
      嘉南大學及整體社會教育資源之損害，揆諸上開最高法院
      71年台上字第737號判例意旨，其權利之行使，顯係以損
      害他人為主要目的。從而，原告請求被告嘉南大學拆除附
      圖（一）所示之物移除，返還系爭2筆土地，顯然違反民
      法第148條第1項之規定，不應准許。
    4.原告依民法第767條所有物返還請求權，請求被告嘉南大
      學拆除附圖（一）所示之物移除，將系爭2筆土地回復原
      狀返還原告，衡諸上情，其所有權之行使有違反公共利益
      ，而與民法第148條第1項之禁止規定相違，自難允許，從
      而其併訴起被告嘉南大學、被告國有財產局、被告嘉南農
      田水利會同意其通行附圖（二）所示之土地等，亦屬無據
      ，自不應准許。
四、綜上所述，本件被告嘉南大學固無法證明占有系爭2筆土地
    之合法權源，惟由原告之派下員持續將系爭2筆土地出租予
    被告嘉南大學供校地使用已將近40年，基於公益上之理由，
    系爭2筆土地雖為原告所有，惟其使用應受公共利益之限制
    ，方符合憲法及民法上保障公共利益之旨趣。從而，原告依
    民法第767條所有物返還請求權，請求被告嘉南大學將附圖
    （一）所示之物移除，將系爭2筆土地回復原狀返還原告；
    及被告嘉南大學、被告國有財產局、被告嘉南農田水利會同
    意其通行附圖（二）所示之土地，均核無理由，應予駁回。
五、本件判決之基礎已臻明確，兩造其餘之攻擊防禦方法及舉證
    ，核與判決無影響，毋庸一一論列，併此敘明。
六、訴訟費用負擔之依據：民事訴訟法第78條。
中    華    民    國    97    年    7     月    31    日
                  民事第一庭    法  官    田幸艷
以上正本證明與原本無異。
如對本判決上訴，須於判決送達後20日內向本院提出上訴狀。
中    華    民    國    97    年    7     月    31    日
                                書記官    劉紀君


司法院資訊處製作；財團法人民間司法改革基金會備份。
